【裁判字號】    91,易,874
【裁判日期】    920820
【裁判案由】    詐欺
【裁判全文】
臺灣臺中地方法院刑事判決                          九十一年度易字第八七四號
    公  訴  人  臺灣台中地方法院檢察署檢察官
    被      告  甲○○
右列被告因詐欺案件，經檢察官提起公訴（九十一年度偵字第二八一七號），本院判
決如左：
    主  文
甲○○無罪。
    理  由
一、公訴意旨略以：被告甲○○為台中縣神岡鄉○○村○○路一四四之一號華欣木業
    有限公司（下稱華欣公司）之負責人，於民國八十八年底明知華欣公司已逐漸經
    營不善，向地下錢莊借款無力償還，並已有配偶蔡金蓉。竟仍與告訴人乙○○交
    往，而連續於八十八年底至八十九年十一月間，對告訴人謊稱華欣公司營業狀況
    良好，獲利甚豐，僅有時短缺資金週轉等語，偽向告訴人借款，並陸續開立無法
    兌現之支票十四紙（發票人均為華欣公司）給告訴人作為借款憑據，甚至於八十
    九年十月六日被拒絕往來後，仍持續開立支票向告訴人借款，致告訴人信以為真
    給付之，以此方式共向告訴人詐取得新台幣（下同）三百七十七萬八千元之金額
    ，供償還地下錢莊及該公司週轉之用。嗣為掩飾其無法還款，乃於八十九年十月
    十八日開立本票四紙交付告訴人，再於翌（十九）日與告訴人簽立投資契約書，
    約定由告訴人投資華欣公司二百萬元，以之抵銷前述部分借款，同時言明被告每
    月應繳交五萬元之貸款利息給告訴人，且前三個月（八十九年十一、十二月及九
    十年一月）僅貸款利息，三個月後分配利潤，及償還所餘借款。後因被告仍分文
    未還，告訴人始知受騙，因認被告涉有刑法第三百三十九條第一項之詐欺取財罪
    嫌。
二、按犯罪事實應依證據認定之，無證據不得推定其犯罪事實，又不能證明被告犯罪
    者，應諭知無罪之判決，刑事訴訟法第一百五十四條、第三百零一條第一項分別
    定有明文。次按認定犯罪事實所憑之證據，無論其為直接證據或間接證據，其為
    訴訟上之證明時，均須達於一般之人不至有所懷疑，而得確信其為真實之程度，
    始得據為有罪之認定，倘其證明尚未達到此一程度，而有合理性之懷疑存在時，
    即無從遽為有罪之確信；且告訴人之告訴，係以使被告受刑事訴追為目的，是其
    陳述是否與事實相符，仍應調查其他證據以資審認，最高法院七十六年台上字第
    四九八六號、五十二年台上字第一三００號判例意旨分別著釋甚明。而刑法第三
    百三十九第一項詐欺罪之成立，以意圖為自己或第三人不法所有，以詐術使人將
    本人或第三人之物交付為要件。所謂以詐術使人交付，必須被詐欺人因詐術而陷
    於錯誤，若其所用方法，不能認為詐術，亦不致使人陷於錯誤，即不構成該罪，
    則有最高法院四十六年台上字第二六０號判例意旨可資參照。至民事事件之債務
    人於債之關係成立後，若有未依約定本旨履行債務者，依一般社會交易經驗，可
    能之原因甚多，其因不可歸責於債務人之事由而不能給付，或因合法主張抗辯而
    拒絕給付，甚至在負債之後始惡意遲延給付者，均有可能，若無積極確切之證據
    ，不宜輕言必有涉及詐欺罪嫌。
三、公訴意旨認定被告甲○○涉有詐欺罪嫌，無非是以左列事證及推論為憑：
    (一)合作金庫銀行豐原分行（下稱合庫豐原分行）九十一年三月八日合金豐存字第
      ０九一０００一一七五號函所檢送被告代表華欣公司之開戶、退票、拒絕往來
      等相關資料乙份，欲證明該公司在該行庫之支票存款帳戶，於八十九年九月間
      開始被退票，至八十九年十月六日被拒絕往來，且自八十八年十二月二十三日
      被告首次向告訴人借款一百萬元後，其帳戶內存款即從未超過一百萬元，故被
      告不法所有之意圖甚明。
    (二)被告交付告訴人之十四張支票之兌現日期，均在支票已拒絕往來後，且無一兌
      現，又從未還款。
    (三)被告於支票被拒絕往來後，仍簽發無法兌現之本票四紙予告訴人，及與告訴人
      簽立投資契約書，有本票影本及契約書各乙件存卷可參，若告訴人知悉被告公
      司已無營運獲利能力，應不會簽立此契約書以抵償被告之部分欠款，顯見被告
      有使用詐術之行為。
    (四)被告已婚，若其所言與告訴人間有同居關係為真，則倘非被告欺瞞告訴人已婚
      之事實，或向告訴人佯稱將與元配離婚，告訴人不致與之交往，並將畢生積蓄
      連同向親友告貸者悉數借給被告，益見被告顯有使用詐術之行為。
四、被告甲○○經本院訊問後，雖供述他確有向告訴人借款且尚未清償完畢，但堅決
    否認涉嫌詐欺取財罪，辯稱：
    (一)華欣公司除在合庫豐原分行開設甲存帳戶外，並有與彰化銀行豐原分行、世華
      銀行豐原分行往來，且至八十八年底，該公司仍有現金四百七十萬元，銀行存
      款四百三十萬六千四百四十三元，應收帳款二百七十六萬四千零五十元，存貨
      則有一千九百七十四萬三千五百元，非如檢察官所言財務狀況不佳。
    (二)華欣公司前於八十九年三月間也曾向告訴人借貸一百萬元，後以在合庫豐原分
      行之票號為ＴＣ0000000、ＴＣ0000000、ＴＣ0000000
      、ＴＣ0000000、ＴＣ0000000號等面額均為二十一萬元之支票
      五紙償畢；與告訴人素有往來，並非全未清償。
    (三)華欣公司後至八十九年九月間因海外貨櫃原料發生問題，兼之外銷日本產品受
      到大陸方面廠商競爭抵制，資金週轉困難，而向告訴人借支一百四十萬元，開
      立七張支票交其收執，發票日從八十九年十月三十一日起至九十年四月三十日
      止，並非拒絕往來後所開立。同年十月間為繳納銀行信用狀之金額，不得已向
      地下錢莊借貸一百五十萬元，但地下錢莊於同月底竟欲索四百五十萬元，還一
      再恐嚇將危害被告之生命安全，告訴人知悉上情，又貸給二百三十五萬元，被
      告感念之餘，經股東同意，乃與告訴人訂立投資契約及開立本票交告訴人收執
      ，以為憑證。
    (四)他於八十六年間認識告訴人，至八十八年底成為男女朋友，當時該公司營運正
      常，然八十九年十月間向地下錢莊借款一百五十萬元後，共須償還四百多萬元
      本息，始漸週轉不靈，告訴人對上述情節相當明瞭，而願借款助他渡過難關，
      他至為感激，絕無詐騙告訴人錢財之意。
五、經查：
    (一)告訴人提出被告代表華欣公司所開立之十四紙支票暨退票理由單十二份（見偵
      查卷第九－十七頁），指稱此均為被告當初向她借款所簽發，金額共計三百七
      十七萬八千元等情節，固據被告肯認無誤，而可信屬實。
    (二)然告訴人復指訴被告於借款時向她實施詐術，不但謊稱華欣公司營業狀況良好
      ，獲利甚豐，僅有時短缺資金週轉等語，並簽發前開支票，致她信以為真，交
      付前述金額部分，則為被告所堅決否認，辯解有如前述。既雙方各執一詞，告
      訴意旨又以使被告受刑事訴追為目的，是告訴人上開陳述是否與事實相符，即
      仍待調查其他證據以資審認。
    (三)今公訴人以合庫豐原分行前揭函覆之華欣公司帳戶存提款明細及開戶、退票、
      拒絕往來等相關資料（見偵查卷第二一－三五頁），認定被告向告訴人借款時
      ，該公司財務狀況不佳，明知其代華欣公司簽發交付告訴人之支票已無法兌現
      ，而推論被告具有不法所有意圖之犯意。然經本院向彰化銀行豐原分行函查之
      結果，華欣公司確有在該行開設甲存、乙存帳戶，於八十八年十月一日起至八
      十九年九間止，不乏有百萬元以上之往來，此有該行九十一年十一月八日彰豐
      字第二五七一號函所檢送之華欣公司甲存、乙存開戶、存款明細等相關資料在
      卷可稽（見本院卷第七四－一一一頁），則欲評定華欣公司當初之財務狀況，
      顯不能再僅執合庫豐原分行之函覆資料以為斷。且綜觀與彰化銀行豐原分行之
      往來實況後，該公司似非絕無清償一百萬元債務之能力，致本院無法如公訴人
      之推論，遽認被告於向告訴人借款時心懷不法所有之意圖。
    (四)尤其，被告於前揭四之(一)關於華欣公司至八十八年底時之現金、銀行存款、應
      收帳款及存貨等各項說明，確有陳坤煌會計師所製作該公司八十八年度之查核
      報告書一份（見本院卷第四五－五九頁）為本，核相符合，不可否認該公司於
      八十八年底時仍有上開資產足敷清償告訴人之債務。如此一來，著實難以排除
      被告借款之目的在於一時之週轉，也就更難評定被告於八十八年底初次向告訴
      人借款時，即存有意圖為自己不法所有之概括犯意，欲連續詐騙告訴人之錢財
      。
    (五)再者，依告訴人所提出之借據（見發查卷第八頁），記載被告代表華欣公司於
      八十八年十二月二十三日向告訴人借貸一百萬元，除簽發ＴＣ0000000
      號、面額一百萬元之支票一紙交付告訴人資為本金之證明外，另還開立ＴＣ0
      000000、ＴＣ0000000、ＴＣ0000000等面額均為三萬元
      之支票三張支付利息。而上述四紙支票，經核合庫豐原分行前揭函覆資料，後
      三紙支付利息之支票，均已兌現（見偵查卷第二二、二三頁以「△」符號表示
      者）；至該紙一百萬元之支票經於八十九年三月二十七日提示雖遭退票，然同
      年月二十九日即已註銷退票紀錄（見偵查卷第二七頁之第一筆記載）。另被告
      於前述四之(二)所辯解者，也核與合庫豐原分行函覆資料之資料相符（見偵查卷
      第二三、二四頁以「ˇ」符號表示者）。本院因認被告所言與告訴人間素有借
      貸住來，並無全無清償等辯解，非不可採，應為有利於被告之認定；而此又使
      人更淡化對於被告涉嫌詐欺取財罪之懷疑。
    (六)至於告訴人所提出之投資契約書及本票部分，由於告訴人及被告均表示告訴人
      並無投資華欣公司（見偵查卷第七頁正面第五－九行告訴人之供述、發查卷第
      三一頁正面第六－七行被告之供述）；即連前開公訴意旨也認定被告所涉嫌者
      ，乃以附卷之十四紙支票向告訴人詐騙三百七十七萬八千元，上述投資契約書
      及本票為被告欲掩飾無法還款之用；故本院認為此等投資契約書、本票顯乃其
      間為證明先前陸續發生之借貸關係，綜合計算後，由被告所出給告訴人之證明
      ，並非以之向告訴人新借任何金額。換言之，此等投資契約書及本票初非被告
      陸續向告訴人借款時所交執之憑證，即非被告所施用之詐術。故被告縱有未能
      清償該投資契約書或本票債務之情事，也僅為民事債務不履行之問題而已，單
      憑此項民事糾葛即反向推論被告於借款時必有使用詐術，並不適切。
六、綜合前述，由於告訴人對於被告涉嫌詐欺取財罪之指訴，經調查其他必要證據後
    ，無法使一般人確信至無所懷疑之程度，而不能證明被告犯罪。本院乃基於罪疑
    唯輕，諭知被告無罪之判決。
據上論斷，應依刑事訴訟法第三百零一條第一項，判決如主文。
中      華      民      國      九十二      年    八    月      二十    日
                                        法  官  莊  深  淵
右正本證明與原本無異。
如不服本判決，應於送達後十日內向本院提出上訴狀（須附繕本），上訴於台灣高等
法院台中分院。
                                        書記官
中      華      民      國      九十二      年    八    月      二十    日


司法院資訊處製作；財團法人民間司法改革基金會備份。
